臺灣高等法院刑事裁定
109年度抗字第1196號
抗  告  人  佟建華


選任辯護人  顏本源律師
抗  告  人  莊垣漳


選任辯護人  喬國偉律師
抗  告  人  沈斌  


選任辯護人  趙平原律師

上列抗告人因違反總統副總統選舉罷免法等案件，不服臺灣臺北
地方法院中華民國109年6月9日裁定（109年度選訴字第3號），
提起抗告，本院裁定如下：
    主  文
原裁定關於莊垣漳部分撤銷，發回臺灣臺北地方法院。 
其他抗告駁回。                                          
    理  由
一、抗告意旨略以：
㈠、抗告人即被告佟建華部分：
　　被告佟建華並無犯罪嫌疑重大之情狀，僅係被動地被列為臺
    胞返臺優惠機票登記表之聯絡人，且所列證人「林正義」係
    幽靈證人。本案並無相當理由可認被告佟建華有逃亡之虞，
    且被告佟建華於偵查已具保新臺幣30萬元，已無再裁定限制
    出境、出海之必要，原裁定違反憲法保障人民工作權及比例
    原則。
㈡、抗告人即被告莊垣漳部分：
　　被告莊垣漳僅是在大陸任職，擔任農業技術總監，並非在大
    陸投資做生意，本案共同被告只認識被告沈斌。被告莊垣漳
    之家人均在臺灣，絕無逃亡可能。被告莊垣漳全家生活開銷
    均由被告莊垣漳工作收入支付，被告現無法出境工作，只能
    靠貸款維生，如繼續限制出境、出海，嚴重影響被告莊垣漳
    之工作權。 
㈢、抗告人即被告沈斌部分：　　　　  　　
    本案證人證詞皆屬傳聞證據，且卷內證物並無法證明被告沈
    斌犯罪嫌疑重大。被告沈斌於大陸雖有親人，但在大陸並無
     經濟所得及不動產，並無逃亡之虞，原裁定違反比例原則
    。   
二、按被告犯罪嫌疑重大，而有下列各款情形之一者，必要時檢
    察官或法官得逕行限制出境、出海。但所犯係最重本刑為拘
    役或專科罰金之案件，不得逕行限制之：一、無一定之住、
    居所者。二、有相當理由足認有逃亡之虞者。三、有相當理
    由足認有湮滅、偽造、變造證據或勾串共犯或證人之虞者；
    審判中限制出境、出海每次不得逾8月，犯最重本刑為有期
    徒刑10年以下之罪者，累計不得逾5年；其餘之罪，累計不
    得逾10年，刑事訴訟法第93條之2第1項、第93條之3第2項後
    段分別定有明文。又限制出境、出海處分，目的在防止被告
    逃亡，確保被告能於審判時到庭，以利刑事訴訟程序之進行
    ，是考量解除限制出境、出海與否，應以訴訟進行及證據調
    查是否因此而受影響為其判斷依據。而限制住居、限制出境
    、出海僅在保全刑事偵查、審判、執行之順利進行，屬於刑
    事訴訟之保全程序，非為確定被告對於本案是否應負擔罪責
    與是否應科處刑罰之問題，故有關限制出境、出海之事由是
    否具備及必要性之審酌，並無需如犯罪事實之認定採嚴格證
    明法則，至「無合理懷疑之確信程度」。易言之，僅須依自
    由證明法則，對前揭要件事實證明至讓法院相信「很有可能
    如此」之程度即可。倘依卷內證據，被告犯罪嫌疑重大，確
    有滯留他國不歸而逃亡之可能性存在，即足影響審判之進行
    或刑罰之執行，依法當得為必要之限制出境、出海強制處分
    ，以確保被告到庭接受審判或執行，核與憲法第10條保障人
    民居住、遷徙自由及同法第23條揭示之比例原則，尚無違背
    。且被告是否有限制出境、出海之原因及必要、限制出境、
    出海後其原因是否仍然存在，均屬事實認定問題，法院自有
    依法認定裁量，並按訴訟進行程度及其他一切情狀，斟酌認
    定之權。
三、本院查：
㈠、被告佟建華、莊垣漳、沈斌因違反總統副總統選舉罷免法等
    案件，經檢察官提起公訴，認被告涉犯總統副總統選舉罷免
    法第86條第1項及公職人員選舉罷免法第99條第1項之對於有
    投票權之人交付不正利益而約其投票權為一定之行使罪嫌，
    業據檢察官提出起訴書所臚列之證據可佐，參以本案卷內證
    人證詞及相關事證，可認被告佟建華、莊垣漳、沈斌涉犯前
    揭罪名之嫌疑重大。　
㈡、被告佟建華、沈斌部分：
　⒈按訴訟進行發展具有浮動性，當事人心態隨之變化可能性自
    應一併衡量。被告佟建華、沈斌所涉之罪，係最輕本刑3年
    以上有期徒刑之重罪，衡諸重罪常伴隨逃亡之高度可能性。
    參以：⑴依卷內事證，被告佟建華於被訴之犯罪事實，係與
    同案被告林懷擔任籌畫及安排返臺投票事宜之主要角色。而
    被告佟建華於經檢察官限制出境、出海前，有多次入出境之
    紀錄，且於原審訊問時供稱其一年內約3個月時間在臺灣，
    其他時間在大陸地區，可見被告佟建華之主要經濟活動及生
    活係在大陸地區。又被告佟建華係大陸長沙臺灣同胞投資企
    業協會副會長兼副秘書長，堪認被告佟建華具有較足夠之經
    濟基礎與海外謀生能力，自有相當理由足認有逃亡之虞。⑵
    依被告沈斌最近幾年之入出境紀錄，其於106年8月7日出境
    ，107年11月23日入境，107年11月28日出境，108年1月7日
    入境，108年1月16日出境，109年1月7日入境，可見其入境
    停留臺灣時間甚短，且1年才入境1次。又被告沈斌於原審訊
    問時供稱，近6年幾乎都在大陸，一年回臺灣約10天左右。
    再者，被告沈斌為中華婦聯會副秘書長及大陸湖南省衡陽辦
    事處主任，其生活重心均在大陸地區。參以依卷內事證，其
    所聯繫及協助返臺投票之人數非少，涉案情節非輕，而其所
    涉又係重罪，自有相當理由足認有逃亡之虞。
　⒉原裁定依刑事訴訟法第93條之2第1項第2款、第93條之3第2項
    規定，裁定被告佟建華、沈斌自109年6月10日起，限制出境
    、出海8月，已敘明被告佟建華、沈斌犯罪嫌疑重大，且有
    相當理由足認被告佟建華、沈斌有逃亡之虞等旨，並就限制
    其權利之手段、受限制權利之種類及因限制其權利所得維護
    之公益等事項，妥為衡量，為確保將來訴訟程序之順利進行
    ，乃選擇採取對其等侵害較輕微之手段等旨，經核與卷內資
    料尚無不合，認事、用法亦無違誤或不當，應予維持。
　⒊被告佟建華、沈斌雖以前詞置辯，然關於出境、出海與否之
    審查，其目的僅在判斷有無實施出境、出海處分之必要，無
    須經嚴格證明，以經釋明得以自由證明為已足如上述。被告
    佟建華、沈斌所指係就實體上是否犯罪為爭執，不足以推翻
    原裁定認定限制出境、出海之必要性。另被告佟建華、沈斌
    涉犯前開罪名，原審附加限制被告佟建華、沈斌出境、出海
    之手段確保刑事訴訟程序之進行，縱被告佟建華、沈斌因此
    無法出境、出海受有經濟損失，然此與確保刑事訴訟程序進
    行之公共法益相較，仍屬輕微，對於被告佟建華、沈斌在我
    國境內移動、居住等權利亦無影響，自無違反比例原則。被
    告佟建華、沈斌徒執前詞，指摘原裁定不當，尚不足取，其
    等之抗告，為核無理由，應予駁回。
㈢、被告莊垣漳部分：　　
　⒈原審雖以被告莊垣漳係在大陸地區工作，且其於偵查中遭檢
    察官為限制出境出海處分前，多數時間均係在海外，有逃匿
    出境並在海外生活而滯留不歸之高度可能性。又被告莊垣漳
    所涉係法定本刑3年以上有期徒刑之重罪，衡以趨吉避凶、
    脫免刑責、不甘受罰之基本人性，所涉罪責非輕，有因本案
    面臨較重刑責而有滯留海外未歸之可能性，認被告莊垣漳有
    限制出境、出海之必要。
　⒉惟查，被告莊垣漳於原審供稱其在大陸之農業公司上班，每
    上班2個月至3個月，會回來休假10天，此核與其入出境之紀
    錄相符。參以依被告莊垣漳所提其母親之身心障礙證明及其
    子女之就學、服役資料，可見其雖因工作前往大陸，然家人
    都在臺灣，生活重心亦在臺灣。又依卷內事證及起訴書犯罪
    事實所示，被告莊垣漳僅係代為轉達造勢餐敘、免費住宿及
    優惠機票活動之訊息，以及接受食宿等優惠活動，其本身並
    非任何團體之主事者或成員，亦未參與本案活動之策畫，涉
    案情節較輕。故被告莊垣漳所涉雖為法定本刑3年以上有期
    徒刑之重罪，然依被告莊垣漳之經濟能力及家庭、工作狀況
    ，其應無長期滯留大陸之經濟基礎及必要。原審對被告莊垣
    漳為限制出境出海處分時，未審酌此情，則是否尚有其他處
    分可以保全被告接受國家刑罰權有效行使？以及是否有對被
    告為限制出境出海之必要？尚有再為查明之必要。故本院認
    被告莊垣漳之抗告為有理由，此部分之裁定應予撤銷，由原
    法院更為適當之裁定。
據上論斷，應依刑事訴訟法第412條、第413條前段，裁定如主文
。
中　　華　　民　　國　　109 　年　　7 　　月　　29　　日
　　       　　　 刑事第十六庭  審判長法　官  葉騰瑞
                                      法　官  莊明彰
                                      法　官  廖紋妤
以上正本證明與原本無異。
不得再抗告。
                                      書記官  江珮菱
中　　華　　民　　國　　109 　年　　7 　　月　　30　　日